【裁判字號】    89,訴,3201
【裁判日期】    900731
【裁判案由】    綜合所得稅
【裁判全文】
臺北高等行政法院判決                            八十九年度訴字第三二○一號
                              .
    原      告  甲○○
    訴訟代理人  吳德豐（會計師）
                張錦娥（會計師）
                周竹君律師
    被      告  財政部台北市國稅局
    代  表  人  張盛和（局長）
    訴訟代理人  丙○○
                乙○○
右當事人間因綜合所得稅事件，原告不服行政院中華民國八十九年十月十三日台八十
九訴字第二九八六五號再訴願決定，提起撤銷行政訴訟，一併提起給付訴訟。本院判
決如左：
    主  文
原告之訴駁回。
訴訟費用由原告負擔。
    事  實
甲、事實概要：緣原告民國（下同）七十二年度綜合所得稅結算申報，漏報營利所得
    新台幣（下同）一二、六三九、○○○元，案經被告查獲，核定補徵原告當年度
    綜合所得稅六、九九二、六五九元。原告就本稅部分循序提起行政救濟，經前行
    政法院以八十一年十月二十一日八十一年度判字第二一二九號判決駁回確定在案
    ，被告所屬中南稽徵所乃於八十二年五月二十二日以財北國稅中南財字第一五八
    一二○七九九六○號處分書，處原告違章罰鍰一三、七四二、三○○元，因原告
    未依法提起行政救濟，確定在案。嗣原告於八十八年八月十二日主張罰鍰已逾核
    課期間，有違稅捐稽徵法第二十一條規定為由，向被告所屬中南稽徵所申請註銷
    並退還已繳之罰鍰，案經被告所屬中南稽徵所八十八年八月二十四日財北國稅中
    南徵字第八八○一○○○五號函，以本案未逾核課期間，否准所請。原告不服，
    循序提起訴願、再訴願均遭決定駁回，遂向本院提起撤銷訴訟，同時提起給付訴
     訟。
乙、兩造聲明：
    一、原告聲明：
        (一)再訴願、訴願決定及原處分均撤銷。
        (二)被告應返還原告已繳罰鍰新台幣一三、七四二、三○○元。
    二、被告聲明：駁回原告之訴。
丙、兩造之爭點：
    系爭罰鍰裁罰期間之起算點為何？
原告主張之理由：
  一、稅捐稽徵法上僅有核課期間之規定，裁罰截止期間依稅捐稽徵法第四十九條係
      準用核課期間之規定。
      (一)按「稅捐之核課期間，依下列規定一、依法應由納稅義務人申報繳納之稅捐
        ，已在規定期間內申報，且無故意以詐欺或其他不正當方法逃漏稅捐者，其
        核課期間為五年。‧‧三、未於規定期間內申報．．核課期間為七年」、「
        ‧‧‧核課期間之起算，依左列規定：‧‧‧二、依法應由納稅義務人申報
        繳納之稅捐，未在規定期間內申報繳納者，自規定申報期間屆滿之翌日起算
        」分別為稅捐稽徵法第二十一條及第二十二條所規定。又「滯納金‧‧‧及
        罰鍰等，除本法另有規定外，準用本法有關稅捐之規定」復為同法第四十九
        條所明定。是故關於罰鍰等處分，其裁罰處分之截止期間，自當依首揭稅捐
        稽徵法第四十九條準用同法第二十一條第二十二條之規定。基此，系爭罰鍰
        之核課期間自規定申報期間屆滿之翌日起算，應為五年或七年，是為當然之
        理。
      (二)稅捐稽徵機關核課稅捐，乃屬行政處分，故除法律另有規定外，應以到達相
        對人始生效力，職是，稅捐及罰緩均應於核課期間內發單並合法送達，否則
        即會因逾越核課期間而不得再補稅處罰，此分別為財政部八十三年十一月三
        十日台財稅第000000000號、七十五年三月二十八日台財稅第00
        00000號及七十五年六月十九日台財稅第七五四九六五三號函釋有案。
        核其意旨係在減輕租稅行政之負擔、保障人民權益，並以社會秩序及稅法安
        定性之維持為首要，而有核課期間之設。準此，稅捐稽徵機關應於核課期間
        內發單始有核課權，若已逾核課期間方才送達予當事人，依前揭函釋之旨，
        即係變相延長核課期間，當非合法。
      (三)承上，「裁罰期間」依稅捐稽徵法第四十九條準用同法第二十一條及第二十
        二條之規定，應與核課期間之截止日期相同，且其裁罰通知亦應於核課期間
        屆滿前發單並合法送達方為有效。查本件原告七十二年度之綜合所得稅結算
        申報案，其申報期間依所得稅法第七十一條之規定於七十三年三月卅一日屆
        滿，故本件核課期間依前揭法條之規定至遲應於八十年三月卅一日為止，被
        告機關即不得再予裁罰。是則被告機關遲至八十二年五月十二日方以（八二
        ）財北國稅中南財字第一五八一二○七九九六○號函為裁罰處分（以下簡稱
        「裁罰處分」），此行政處分即因無核課權而為違法，自無由維持。
  二、無核課權所為之「裁罰處分」既為違法，已繳之罰鍰即應予以退還。
      「納稅義務人對於因適用法令錯誤或計算錯誤溢繳之稅款，得自繳納之日起五
      年內提出具體之證明，申請退還‧‧‧」為稅捐稽徵法第二十八條之規定。本
      件原告已依稅捐稽徵法第二十八條之規定，於繳納罰鍰後之五年內向被告機關
      申請退還已繳之罰鍰（即八十八年八月十二日），惟遭被告機關否准。惟綜上
      所述，原告既於八十年三月卅一日之後，已無納稅義務，則被告機關之裁罰處
      分即因無核課權而失所附麗，原告所誤繳之罰鍰，被告機關自應予以退還，方
      為當然之理。況縱認稅捐稽徵法施行細則第十六條得溯及既往適用於本案，該
      細則之規定既屬行政命令之位階，自不得牴觸法有關核課期間之規定。是謹請
      鈞院撤銷原處分、訴願決定及再訴願決定，併為被告機關應返還原告已繳罰鍰
      一三、七四二、三○之判決。
被告主張之理由：
  一、本件係原告被檢舉為規避鉅額稅負，涉嫌以魚目混珠方式將其配偶翁陳純純名
      下之三光惟達通訊電子股份有限公司股份一二、四二四股，變更為其妹翁純純
      所有，案經被告所屬調查相關資料後核定原告七十二年度營利所得一二、六
      三九、○○○元，補徵該年度綜合所得稅六、九九二、六五九元，並於八十年
      三月十六日送達本稅稅單及違章通知申辯函，原告不服被告所屬中南稽徵所核
      定七十二年度營利所得，本稅部分提起行政救濟，循序訴經行政法院於八十一
      年十月二十一日以八十一年度判字第二一二九號判決：「原告之訴駁回」，而
      告確定，被告所屬中南稽徵所除發單補徵其綜合所得稅本稅六、九九二、六五
      九元，行政救濟利息一、一一三、八四四元外，並於八十二年五月二十二日以
      財北國稅中南財字第一五八一二○七九九六○號函附處分書，裁處違章罰鍰一
      三、七四二、三○○元，因原告未依法提起行政救濟，亦告確定在案。嗣原告
      於八十八年八月十二日主張罰鍰部分已逾核課期間，於法有違稅捐稽徵法第二
      十一條規定，向被告所屬中南稽徵所申請註銷罰鍰，並退還已繳納之罰鍰，案
      經審核，以依稅捐稽徵法施行細則第十六條規定，「本法第五十條之二增訂施
      行前，已發單補徵稅款而尚未移送法院裁罰之案件，應俟其應繳稅捐之處分確
      定後，由主管稽徵機關為罰鍰之處分」，本件本稅部分業於八十一年十月二十
      一日經行政法院駁回確定，其罰鍰部分核課期間應自本稅確定之日起適用五年
      或七年，並無原告所主張逾核課期間之情事為由，否准原告之申請。
  二、本件系爭罰鍰繳款書送達後，因原告未依復查程序申請行政救濟，依稅捐稽徵
      法第三十四條第三項第一款規定，本件屬已確定案件，經於八十五年二月移送
      法院強制執行，並於八十五年六月三日全額徵起在案。另本案係屬稅捐稽徵法
      第五十條之二增訂施行前，已發單補徵稅款而尚未移送法院裁罰之案件，依首
      揭稅捐稽徵法施行細則第十六條規定及財政部函釋意旨，應俟其應繳稅捐之處
      分確定後為罰鍰之處分，而罰鍰處罰期間應自應補稅款確定之日起適用五年或
      七年。本案本稅部分於八十一年十月二十一日經行政法院駁回確定，處罰期間
      自八十一年十月二十一日起算，被告於八十二年五月二十二日作成裁罰處分書
      ，並未逾處罰期間，故原告主張罰鍰部分於八十二年裁處罰鍰通知納稅人繳納
      業逾核課期間，有違稅捐稽徵法第二十一條規定，訴請註銷罰鍰，與規定不符
      。本件既無適用法令錯誤或計算錯誤之情事，被告否准其申請，並無不合。
  三、依稅捐稽徵法第四十九條規定，罰鍰準用有關稅捐規定之結果，「稅捐之核課
      期間」應解為「罰鍰之處罰期間」，而「核課期間之起算」應解為「處罰期間
      之起算」，始合乎「準用」之意旨。蓋稅捐與罰鍰之性質不同，於準用時法律
      文字亦應隨之變化，以合其性質，合先陳明。是稅捐稽徵機關對於罰鍰案件之
      處罰權得行使之期間稱之為「處罰期間」，有別於稅捐核課權行使期間之稱為
      「核課期間」。
四、據此，本案罰鍰處罰期間準用稅捐稽徵法第二十一條第一項第三款規定結果，故
    意以詐欺或其他不正當方法逃漏稅捐者，其處罰期間為七年。另準用同法第二十
    二條第二款規定結果，因罰鍰無條文中所稱之「申報日」，自不能適用「申報日
    」之規定，而應依罰鍰之性質，自罰鍰處分權得行使之日起算。此由財政部七十
    四年三月二十日臺財稅第一三二九八號函針對各稅罰鍰案件移請裁罰期間之起算
    日所作之規定自明；且證諸舊法時，由法院受理之罰鍰案件中，不乏有稅捐行政
    救濟及訴訟確定時已逾申報日或申報期間屆滿日五年或七年之案例，經移送裁罰
    後，均作成罰鍰裁定，未有因逾「核課期間」而免罰者，是原告所訴顯係誤解法
    律。
五、在稅捐稽徵法第五十條之二增訂罰鍰之處分權由稽徵機關行使之前，罰鍰案件係
    由被告依違章行為時之所得稅法第一百十七條第一項，及同法施行細則第一百零
    六條規定「俟補徵稅款之處分確後」移送法院裁定，是當時罰鍰處分權得行使之
    日係在補徵稅款確定之後，確定之前不得行使，與現行罰鍰處分權得行使之日係
    在違章行為成立之時（申報漏報時或未申報時）不同。此乃法律對於稅務罰鍰處
    分權之授與變更之故，相關之處罰程序亦隨之變更，惟有關實體上稅捐及罰鍰之
    核課、處罰權規定並未變動，依「實體從舊」之法律原則，本案罰鍰處分權得行
    使之起算日，應為補徵稅款確定之日。
六、稅捐稽徵法制定稅捐核課期間及罰鍰處罰期間之立法原意，係為防杜稅捐稽徵機
    關怠於行使核課權及處分權。被告處理本件稅捐之核課及罰鍰之處分，悉依法律
    規定之程序進行，未曾怠忽，當不致因甫接受法律授予之罰鍰處分權未久，即喪
    失處分權。況舊法規定稅捐稽徵機關須俟補徵稅款確定後移送法院裁定罰鍰，原
    係為保護受處分人之財產權而訂定，且行政救濟程序之設，未有期間限制，令原
    告有足夠時間保護己身之權益；值法律變更之際，財政部因慮及國家租稅罰鍰處
    分權不得因其善用權利而損及被告利益，而依據前述「實體從舊」原則，於稅捐
    稽徵法施行細則增訂第十六條，補充規定「本法第五十條之二增訂施行前，已發
    單補徵稅款而尚未移送法院裁罰之案件，應俟其應繳稅捐之處分確定後，由主管
    稽徵機關為罰鍰處分。」，明示罰鍰處分權由法院移轉稅捐稽徵機關後，無法再
    移送法院裁定之案件，該處分權得為行使之起算日在應補稅款確定之日起算。
七、原告未能充分理解法律文字「準用」之意義，亦未能瞭解「稅捐」與「罰鍰」本
    質上的差異，而將稅捐稽徵法第二十一條及二十二條有關稅捐核課期間規定所用
    文字全盤適用於罰鍰處罰期間，卻強指被告適用法律溯及既往及逾越母法授權，
    顯屬誤解，自無足採。又果如原告所言，將核課期間與處罰期間混為一談，則原
    告豈非既可享舊法行政救濟確定前不移送處罰之時間利益於前，復又可圖新法由
    稅捐稽徵機關為罰鍰處分時已逾「核課期間」之利益於後，此一嚴重損及租稅罰
    鍰公平性之結果，恐非立法原意。
    理  由
一、按「納稅義務人對於因適用法令錯誤或計算錯誤溢繳之稅款，得自繳納之日起五
    年內提出具體證明，申請退還；逾期未申請者，不得再行申請。」為行為時稅捐
    稽徵法第二十八條前段所規定；依同法第四十九條前段規定於罰鍰準用之，是申
    請退還已繳罰鍰須以稅捐稽徵機關對於罰鍰之課徵因適用法令錯誤或計算錯誤者
    為限。又「本法第五十條之二增訂施行前，已發單補徵稅款而尚未移送法院裁罰
    之案件，應俟其應繳稅捐之處分確定後，由主管稽徵機關為罰鍰之處分。」稅捐
    稽徵法施行細則第十六條定有明文。「稅捐稽徵法第五十條之二增訂施行前，已
    發單補徵稅款，而尚未移送法院裁罰之案件，於適用稅捐稽徵法施行細則第十六
    條規定，俟補徵稅款確定後始予處罰者，若同一違章事實涉及漏稅罰及行為罰，
    其裁罰期間，自其應補稅款確定之日起算。」復為財政部八十四年一月二十八日
    台財稅第八四一六○四二一○號函釋有案，經核與法律規定無違，應予適用。
二、查本件原告七十二年度綜合所得稅結算申報，漏報營利所得一二、六三九、○○
    ○元，案經被告查獲，核定補徵原告當年度綜合所得稅六、九九二、六五九元。
    原告就本稅部分循序提起行政救濟，經前行政法院以八十一年度判字第二一二九
    號判決駁回確定在案，被告所屬中南稽徵所乃於八十二年五月二十二日處分原告
    罰鍰一三、七四二、三○○元，因原告未依法提起行政救濟確定並於八十五年六
    月三日繳納在案。嗣原告主張罰鍰已逾核課期間，向被告所屬中南稽徵所申請註
    銷並退還已繳之罰鍰，經被告所屬中南稽徵所否准所請，經核並無不合。原告雖
    起訴主張如事實欄所述。
三、本件之爭點在於系爭罰鍰裁罰期間之起算點為何？
（一）查本件係屬稅捐稽徵法第五十條之二增訂施行前，已發單補繳稅款而尚未移送
      法院裁罰之案件，依首揭稅捐稽徵法施行細則第十六條規定及財政部八十四年
      台財稅第八四一六○四二一○號函釋意旨，應俟其應繳稅捐之處分確定後為罰
      鍰之處分，罰鍰處罰期間應自補稅款確定之日起算，而原告以不正方法逃漏稅
      捐前經行政法院（現已改制為最高行政法院）八十一年度判字第二一二九號確
      定判決認定在案，罰鍰之裁罰期間準用稅捐稽徵法第二十一條第一項第三款為
      七年，本件本稅部分於八十一年十月二十一日前經行政法院駁回確定，則裁罰
      期間應自八十一年十月二十一日起算，被告於八十二年五月二十二日做成罰鍰
      處分書，並未逾七年裁罰期間。
（二）原告雖主張系爭罰鍰之裁罰期間依稅捐稽徵法第四十九條準用同法第二十一條
      及第二十二條第二款之規定，應自本稅規定申報期間屆滿之翌日起算，其申報
      期間依所得稅法第七十一條之規定於七十三年三月卅一日屆滿，故本件裁罰期
      間依前揭法條之規定至遲應於八十年三月卅一日為止，是則被告機關遲至八十
      二年五月二十二日方以（八二）財北國稅中南財字第一五八一二○七九九六○
      號函為裁罰處分，自屬違法云云。按稅捐稽徵法四十九條雖規定罰鍰之裁罰期
      間準用同法有關稅捐之規定；惟查所謂準用，係指系爭案件與待準用法條構成
      要件性質相近者始得準用之，如其性質不同者，自不在準用之列，第查稅捐稽
      徵法第二十二條第二項有關稅捐核課期間之起算時點，係因人民依法負有按期
      申報納稅之義務，故核課期間之起算時點明文規定「自規定申報期間屆滿之翌
      日」起算；而罰鍰係在人民違反公法上義務時，由行政機關對其所課之處罰，
      人民並無「申報罰鍰義務」之存在，則關於裁罰期間之起算點，自亦無「捐稽
      徵法第二十二條第二項有關「自規定申報期間屆滿之翌日等時點起算」之可言
      。
（三）再查本件行為時所得稅法第一百一十七條第一項中段規定「第一百一十條所規
      定之罰鍰案件，稽徵機關於確定之日起，三日內移送法院裁定」，依此規定，
      須待所得稅本稅案件已告確定後，稅捐稽徵機關始得就罰鍰部分移送法院處罰
      ，受處分人於斯時起始負有繳納罰鍰義務，此觀於八十三年一月十四日廢止前
      之財務案件處理辦法第八條亦明定「財務案件移送後，如發現．．依訴願或行
      政程序請求救濟時，原移送機關應撤回」之規定益明。是以依行為時所得稅法
      第一百一十七條第一項中段之規定，被告之裁罰權係於所得稅本稅案件已告確
      定時成立，其得裁罰期間亦應自該成立之日起算。尚不得比照一般違反義務行
      為所科處之行為罰，自應行為或不行為終了之日起算。即本件罰鍰之裁罰期間
      之起算，不得準用稅捐稽徵法第二十二條第二款之規定，自稅捐規定申報期間
      屆滿之翌日起算，財政部七十四年三月二十日台財稅第一三二九八號函釋於解
      釋舊所得稅法移送法院裁罰期間之起算，亦本此意旨：「(三)２同一違章事實涉
      及漏稅罰及行為罰，或漏稅罰得聲請行政救濟者，自其應補稅款確定之日起算
      」。本件本稅部分於八十一年十月二十一日經行政法院判決確定後，嗣稅捐稽
      徵法於八十一年十一月二十三日增訂第五十條之二「依本法或稅法規定應處罰
      鍰者，由主管機關處分之，不適用稅法處罰程序之有關規定．．．．」，排除
      舊所得稅法第一百一十七條之適用，就此類於稅捐稽徵法第五十二條之二增訂
      施行前，已發單補繳稅款而尚未移送法院裁處之案件，財政部發布稅捐稽徵法
      施行細則第十六條，改由主管稽徵機關俟應繳稅捐之處分確定後為罰鍰之處分
      ，然罰鍰裁罰期間之起算時點依前述說明，應自稅捐稽徵機關得為處罰之日，
      即本稅處分確定時起算，財政部八十四年一月二十八日台財稅第八四一六○四
      二一○號函釋不過重新明示此一意旨。且同時增訂之同法第五十條之四亦明定
      「依本法或稅法規定應處罰鍰之案件，於本法修正施行前尚未移送法院裁罰者
      ，依本法之規定由主管稽徵機關處分之．．」，亦未免除其受處罰鍰之責。申
      言之，稅捐稽徵法第五十條之二增訂後之案件，經核定補繳稅捐與罰鍰處分均
      改由稅捐稽徵機關同時為之，依稅捐稽徵法施行細則第十五條第一項規定，罰
      鍰繳款書與稅額繳款書同時送達納稅義務人，其罰鍰及稅額限繳日期並應一致
      ，此時罰鍰核課期間之起算時點始有準用稅捐稽徵法第二十二條之餘地，從而
      被告於八十二年五月二十二日以（八二）財北國稅中南財字第一五八一二○七
      九九六○號函處分原告罰鍰，並未逾越七年之罰鍰核課期間，是本件並無適用
      法令錯誤之情事，被告否准其申請，即無違誤，一再訴願遞予維持，亦無不合
      ，原告徒執前詞，聲請撤銷，為無理由應予駁回。其請求返還已繳罰鍰部分，
      亦因而失所附麗，應一併予以駁回。
據上論結，本件原告之訴為無理由，爰依行政訴訟法第九十八條第三項前段，判決如
主文。
中      華      民      國     九十     年      七      月    三十一    日
                    臺 北 高 等 行 政 法 院  第 四 庭
                                   審 判 長  法    官  張 瓊 文
                                             法    官  李 得 灶
                                             法    官  黃 清 光
右為正本係照原本作成。
如不服本判決，應於送達後二十日內，向本院提出上訴狀並表明上訴理由，如於本判
決宣示後送達前提起上訴者，應於判決送達後二十日內補提上訴理由書（須按他造人
數附繕本）。
中      華      民      國     九十     年      八      月      三      日
                                             書 記 官  楊 子 鋒


司法院資訊處製作；財團法人民間司法改革基金會備份。
